臺灣高等法院臺中分院民事判決　　　　　　　　　　　九十年度上字第二四二號
　　　上　訴　人　甲○○
　　　法定代理人　梁成金
右當事人間返還定金事件，上訴人對於中華民國九十年三月十三日臺灣臺中地方法院
八十九年訴字第二四七三號第一審判決提起上訴，本院判決如左：
      主      文
上訴駁回。
第二審訴訟費用由上訴人負擔。
      事實及理由
一、本件原被上訴人「保證責任台中市第五信用合作社」之全部營業及資產、負債自
    民國（下同）九十年九月十四日起，由被上訴人合作金庫銀行股份有限公司概括
    承受並繼續營業，此有財政部九十年九月十四日、台財融(三)字第０九０三０００
    一四九號函影本附卷，並經被上訴人合作金庫銀行股份有限公司具狀聲明承受訴
    訟，合先敘明。
二、上訴人之上訴聲明求為判決：(一)原判決廢棄。(二)右廢棄部分，被上訴人應給付上
    訴人新台幣（下同）五百萬元及自民國（下同）八十八年六月一日起至清償日止
    按年息百分之五計算之利息。(三)上訴人願供擔保請准宣告假執行；被上訴人答辯
    聲明求為判決：(一)上訴駁回。(二)訴訟費用由上訴人負擔。(三)如受不利判決，願供
    擔保請准免於假執行。
三、上訴人於一審起訴主張：
  (一)緣上訴人於八十八年五月三十一日以總價二千八百萬元，向原被上訴人「保證責
    任台中市第五信用合作社」購買坐落台中市○○段○○段四號、面積八十八平方
    公尺土地，同段四之一號、面積十九平方公尺土地，其上建號三八五號門牌號碼
    台中市○○路七七號、面積一七九點七九平方公尺，及建號三八六號、同門牌號
    碼、面積五五點六八平方公尺房屋（下稱系爭房地），雙方並簽訂不動產買賣契
    約書乙紙，上訴人並即交付定金五百萬元予被上訴人受領。
  (二)依兩造所訂上揭不動產買賣契約第五條：「本件買賣之不動產，乙方（即被上訴
    人）保証為自己所有及自用土地，如有：：：或其他來歷不明者等瑕疵，應於本
    件手續登記期日前由乙方負責全部撤銷排除障礙或解決清楚，絕不得使甲方（即
    上訴人）蒙受任何虧損：：：」及第六條「雙方約定於甲方付清全部價款時，應
    將本件買賣標的物踏明界址點交於甲方管業、使用收益：：：」之約定，出賣人
    之被上訴人，負有將無負擔或瑕疵之系爭房地移轉並點交予買受人即上訴人之義
    務。
  (三)但查，系爭房地經上訴人於八十八年十二月十二日委託台中市中山地政事務所實
    地鑑測結果，發現系爭土地部分有第三人占用約四平方公尺，上訴人乃於八十九
    年三月三日委請律師函催被上訴人排除第三人之占用情形，並於八十九年四月十
    二日以台中法院郵局第八三七七號存証信函，限期十五日請被上訴人將遭第三人
    占用之部分排除，依約將買賣標的移轉並點交予上訴人管業，詎被上訴人屆期仍
    未依買賣契約及該函意旨履行債務，顯已構成違約事由，上訴人嗣於八十九年六
    月一日委請林錦隆律師以台中郵局第五八九六號存証信函，表示解除兩造間系爭
    不動產買賣契約，並請求返還定金五百萬元，惟被上訴人仍置之不理。
  (四)按「物之出賣人對於買受人應擔保其物依第三百七十三條之規定危險移轉於買受
    人時，無滅失或減少其價值之瑕疵，亦無滅失或減少其通常效用或契約預定效用
    之瑕疵」、「買賣因物有瑕疵而出賣人依前五條之規定應負擔保之責者，買受人
    得解除其契約」，民法第三百五十四條第一項、第三百五十九條分別定有明文。
    本件被上訴人所出售予上訴人之系爭房地遭第三人占用約四平方公尺，而存有瑕
    疵，已違反其擔保責任，上訴人自得依上揭法律規定表示解除契約。又「契約當
    事人之一方遲延給付者，他方當事人得定相當之期限催告其履行，如於期限內不
    履行時，得解除其契約」，民法第二百五十四條定有明文。本件系爭房地不動產
    買賣契約既遭第三人占用，經上訴人定期催請其排除而被上訴人逾期仍無法排除
    ，無法依債之本旨將無瑕疵之物交付上訴人，顯有給付不能情形，上訴人亦得依
    法表示解除契約。
  (五)契約解除時，當事人受領之給付為金錢者，應附加自受領時起之利息償還之（民
    法第二百五十九條第二款參照）。本件兩造間之不動產買賣契約，既經上訴人依
    法解除，上訴人自得依民法第二百五十九條第二款之規定，訴請被上訴人返還定
    金五百萬元及法定利息。
  (六)對被上訴人抗辯所為之陳述：本件被上訴人辯稱上訴人住於系爭房屋之隔壁，
    應知悉系爭房屋遭占用之情形，其不負瑕疵擔保責任，且其已依法提出給付，係
    上訴人未配合辦理產權登記，應由上訴人負遲延責任云云，並不可採。蓋查，上
    訴人固住於系爭房屋之隔壁，惟就系爭房屋是否遭第三人占用，該占用之人為何
    ，占用多少面積並不知情，被上訴人徒以上訴人因地利之便，即應就系爭房屋之
    界址何在、瑕疵何在、加以認識，否則即屬重大過失，實屬強人所難。「債務
    人非依債之本旨實行提出給付者，不生提出之效力」，民法第二百三十五條定有
    明文。本件買賣標的存有第三人占用之瑕疵，此為被上訴人所明知，且為其所自
    承在卷，則被上訴人縱曾通知上訴人辦理產權移轉登記，惟其時被上訴人尚未將
    該瑕疵情形排除，其所提出之給付，顯未依雙方買賣契約債之本旨實行提出，不
    生給付提出之效力，被上訴人焉能以此反指上訴人應負遲延受領之責。由此可見
    ，系爭房屋顯有瑕疵，被上訴人所為之言詞提出云云，僅係其卸責之舉而已。
    被上訴人復又辯稱，縱該系爭房屋存有瑕疵，但該瑕疵僅四坪左右，尚非重大，
    且無礙於上訴人之使用，上訴人不得主張解除契約云云，亦無理由。查系爭房屋
    所存之瑕疵，既如被上訴人所辯非屬重大，惟自兩造於八十八年五月三十一日訂
    約迄今，已逾一年六個月，被上訴人尚未能將其排除，其謂非屬重大瑕疵，其誰
    能信。再者，因上訴人於八十九年三月三日、四月十二日分別發函要求被上訴人
    排除該瑕疵，但被上訴人均不為所動，上訴人無奈只得於八十九年六月一日發函
    表示解除本件買賣契約，兩造間之買賣關係既因被上訴人給付遲延而解除，被上
    訴人再就該瑕疵是否重大、是否會影響上訴人之使用等情加以抗辯，顯無意義，
    況上訴人因被上訴人遲未能依債之本旨交付無瑕疵之物，不但無法按原定之計劃
    擴充店面營業，更耗費諸多精力與金錢另尋其他營業地點，損失不貲，被上訴人
    此時強要交付本件有瑕疵之物予上訴人，於上訴人已無任何利益云云。
  (七)基上理由，請求判命被上訴人應給付上訴人五百萬元及自八十八年六月一日起
    至清償日止，按年息百分之五計算之利息。上訴人願供擔保請准宣告假執行。
四、上訴人對一審判決不服提起上訴，其上訴意旨除仍執其在一審之主張外，另陳述
    略以：(一)系爭土地位於台中市之市中心，面臨繼光街，隔鄰即為「第一廣場」，
    並與中正路自由路所形成之自由商圈連成一氣，屬台中市○○○地段，土地市價
    每坪約在八、九十萬元以上。就以本件買賣而言，其房地總價為二千八百萬元，
    惟被上訴人所出售之房屋，屬老舊之建物，已甚無經濟價值，上訴人所著重者，
    乃該土地之地段及土地價值，始願以高達近三千萬元之價款，購買系爭土地。(二)
    訴外人占用系爭土地之位置，係系爭土地面臨繼光街之迎街面，可謂係系爭土地
    之精華位置，不但足以影響上訴人對系爭土地之利用，對於買受人而言，非得僅
    以占用之面積作為判斷，原審判決認非屬重大瑕疵，尚嫌速斷。(三)該第三人占用
    系爭土地之事實，不論是否為瑕疵，或其瑕疵是否重大，惟自兩造於八十八年五
    月三十一日訂約迄今，已逾二年，被上訴人尚未能將其排除，難謂非屬重大瑕疵
    ，因上訴人先後於八十九年三月三日、四月十二日分別發函要求被上訴人排除該
    瑕疵，但被上訴人均不為所動，上訴人已於八十九年六月一日發函表示解除本件
    買賣契約，兩造間之買賣關係既因被上訴人給付遲延而解除，被上訴人再就該瑕
    疵是否重大、是否會影響上訴人之使用等情加以抗辯，顯無意義云云。
五、被上訴人答辯主張：(一)系爭房地之外牆雖遭訴外人鄭安慰占用四坪，用以擺設販
    賣雜貨之攤位，但上訴人於本件契約成立之初，其住所即在系爭房地之隔壁（上
    訴人住所門牌號碼為台中市○○路七九號，系爭房屋門牌號碼為同路七七號），
    是上訴人於買受時，即知系爭房屋之外牆使用情形，依民法第三百五十五條之規
    定，自不得再主張被上訴人應負物之瑕疵擔保責任。又上訴人既住在系爭房地之
    隔壁，應已知該房地之使用情形、界址，從而上訴人對房屋外牆有無他人使用情
    形，難謂無重大過失。(二)被上訴人曾於八十九年四月二日、六月十六日依民法第
    三百三十五條後段具函以為買賣標的物之提出並要求上訴人應協同辦理所有權移
    轉登記，上訴人皆以系爭房地仍遭第三人占用，被上訴人未依債之本旨提出等語
    置辯並拒絕受領。惟被上訴人因不負物之瑕疵擔保責任，故上訴人之拒絕受領並
    無理由，是依民法第二百三十條之規定，被上訴人不負給付遲延責任，上訴人反
    而應負受領遲延之責。(三)若仍認被上訴人應負出賣人之瑕疵擔保責任，則因系爭
    房屋之瑕疵不過為外牆遭人占用約四坪，並無造成系爭房屋出入之困難、房屋四
    周髒亂、生活品質低劣等情，且不影響上訴人對系爭房屋室內面積之規劃、使用
    ，因此對系爭房屋之通常效用而言，瑕疵尚屬輕微，況且被上訴人業已取得對占
    用系爭房地之第三人返還土地之勝訴確定判決，並已執行排除侵害完畢（原審法
    院九十年度執辰字第三七八０號），上訴人執此瑕庛而欲解除契約，衡之前諸情
    形，已然顯失公平，依民法第三百五十九條但書規定，上訴人解除契約並無理由
    等情，請求駁回上訴人之訴及其假執行之聲請。
六、本件上訴人主張其向原被上訴人「保證責任台中市第五信用合作社」購買坐落台
    中市○○段○○段四號土地（面積八十八平方公尺）、同段四之一號土地（面積
    十九平方公尺）及其上建號三八五號（門牌號碼台中市○○路七七號，面積一七
    九點七九平方公尺）、建號三八六號（同門牌號碼，面積五五點六八平方公尺）
    房屋，已交付五百萬元定金，未辦理點交，即發現系爭房屋一樓外牆至滴水線部
    分土地，遭第三人無權占用，其中系爭四號土地二平方公尺、四之一號土地二平
    方公尺共計四平方公尺，惟現經被上訴人另案訴請第三人返還土地，業已獲勝訴
    判決確定，並聲請強制執行排除第三人占用完畢等事實，有不動產買賣契約、原
    審法院八十九年度訴字第一六０二號民事判決、確定證明書、九十年度執辰字第
    三七八０號強制執行案卷等可佐，且為兩造所不爭執，並經原審到場履勘，製有
    勘驗筆錄、現場簡圖附卷，堪信為真實。惟按「物之出賣人對於買受人應擔保其
    物依第三百七十三條之規定危險移轉於買受人時，無滅失或減少其價值之瑕疵，
    亦無滅失或減少其通常效用或契約預定效用之瑕疵」、「買賣因物有瑕疵而出賣
    人依前五條之規定應負擔保之責者，買受人得解除其契約，或請求減少價金。但
    依情形，解除契約顯失公平者，買受人僅得請求減少價金」，乃民法第三百五十
    四條第一項、第三百五十九條分別所明定。又買賣標的物雖尚未危險移轉於買受
    人，但為保護買受人之故，應可適用物之瑕疵擔保責任之相關規定。是則買受人
    於標的物危險移轉前，若發現買賣之標的物有瑕疵，非不得解除契約，然若解除
    契約將顯失公平者，則僅可請求減少價金。本件系爭土地雖為第三人無權占用四
    平方公尺，致減少系爭土地之價值及效用，被上訴人為系爭土地之出賣人，在交
    付系爭土地前，依上揭規定，應負物之瑕擔保責任。但系爭四號、四之一號土地
    面積各為八八、十九平方公尺，計一百零七平方公尺，被占用土地之面積僅四平
    方公尺，與系爭土地面積計相較，影響非大。且該第三人擺攤占用之土地為房屋
    外之空地，上訴人於買受前已知房屋外設攤之環境，仍予買受，難認該第三人設
    攤有何減損系爭房屋之效用、價值，是物之瑕疪係乃存在於系爭土地，系爭房屋
    本身並無瑕疵可言。蓋無論被上訴人於瑕疪排除前交付系爭房屋予上訴人，或於
    瑕疪排除後交付，所交付之房屋狀況並無不同，是被占用四平方公尺之瑕疵僅存
    於系爭土地，且可得排除，現亦已排除完畢，其對系爭房地價值之減損，相較於
    解除系爭總價高達二千八百元之房地買賣契約對於交易市場之衝擊、被上訴人所
    生之損害，此種瑕疵並未重大到解除契約之程度，而為民法第三百五十九條但書
    所定「解除契約顯失公平」之情形，上訴人據此主張解除契約，尚非正當。其依
    據契約解除回復原狀之法律關係，請求被上訴人返還定金五百萬元及自受領時即
    八十八年六月一日起至清償日止，按年息百分之五計算之利息，為無理由。
七、原審以本件上訴人主張解除買賣契約，顯失公平，因而駁回上訴人在第一審之訴
    及其假執行之聲請，核無不合。上訴論旨，指摘原判決不當，求予廢棄，為無理
    由，應予駁回。
八、本件事證已臻明確，兩造其餘攻擊防禦方法及舉證，於判決結果不生影響，無庸
    逐一論究，併予敘明。
九、據上論結：本件上訴為無理由，依民事訴訟法第四百四十九條、第七十八條，判
    決如主文。
中　　　華　　　民　　　國　　九十一　　年　　　一　　　月　　二十九　　日
~B1民事第五庭審判長法　官　陳滿賢
~B2　　　　　　　　法　官　簡清忠
~B3　　　　　　　　法　官　古金男
右為正本係照原本作成。
如對本判決上訴，須於收受判決送達後二十日內向本院提出上訴書狀，其未表明上訴
理由者，應於提出上訴後二十日內向本院提出上訴理由書（須按他造人數附具繕本）
，並繳納送達用雙掛號郵票拾份（每份參拾肆元）。
上訴時應提出委任律師或具有律師資格之人之委任狀；委任有律師資格者，另應附具
律師及格證書及釋明委任人與受任人有民事訴訟法第四百六十六條之一第一項但書或
第二項（詳附註）所定關係之釋明文書影本。
~B 　 　　　　　　書記官　陳信和
中　　　華　　　民　　　國　　九十一　　年　　　一　　　月　　 三十　　 日
附註：
民事訴訟法第四百六十六條之一（第一項、第二項）
對於第二審判決上訴，上訴人應委任律師為訴訟代理人。但上訴人或其法定代理人具
有律師資格者，不在此限。
上訴人之配偶、三親等內之血親、二親等內之姻親，或上訴人為法人、中央或地方機
關時，其所屬專任人員具有律師資格並經法院認為適當者，亦得為第三審訴訟代理人
。
　　　　　　　　　　　　　　　　　　　　　　　　　　　　　　　　　　　　Ｙ
